【裁判字號】    99,交聲,1221
【裁判日期】    990915
【裁判案由】    聲明異議
【裁判全文】
臺灣高雄地方法院交通事件裁定        99年度交聲字第1221號
原處分機關  交通部公路總局高雄區監理所
異  議  人  甲○○
上列異議人因違反道路交通管理處罰條例案件，對於交通部公路
總局高雄區監理所民國99年4 月20日所為之裁決（高監營裁字第
裁80-N00000000號），聲明異議，本院裁定如下：
    主  文
原處分撤銷。
甲○○汽車駕駛人，駕駛汽車經測試檢定酒精濃度超過規定標準
，處罰鍰新臺幣參萬元，壹年內禁止考領普通輕型機器腳踏車駕
駛執照，並應接受道路交通安全講習。
    理  由
一、原處分意旨略以：異議人即受處分人甲○○（下稱異議人）
    於民國96年10月19日晚間9 時30分許，騎乘車號ZEJ-952 號
    輕型機車，行經高雄縣鳳山市○○路之新竹貨運公司前，經
    警查獲異議人未領有駕駛執照，1 年內有2 次以上酒後駕車
    ，酒測值為呼氣所含酒精濃度每公升0.55毫克，而有「汽車
    駕駛人酒精濃度超過規定標準（每公升0.25至0.4 毫克）」
    之違規，依道路交通管理處罰條例第35條第1 項第1 款、第
    24 條 第1 項第2 款規定，裁處罰鍰新臺幣( 下同)6萬元，
    自裁決日( 及99年4 月20日) 起1 年內不得考領駕駛執照，
    並應參加道路交通安全講習等語。
二、異議意旨略以：異議人酒後騎乘輕型機車行為，已遭臺灣高
    雄地方法院檢察署檢察官以96年度偵字第31306 號予以緩起
    訴處分確定，並命異議人應向高雄市觀護志工協進會毒品減
    害專戶支付罰金3 萬元，基於一事不二罰原則，懇請撤銷原
    處分等語。
三、按道路交通管理處罰條例第87條第1 項規定：「受處分人不
    服第8 條主管機關所為之處罰，得於接到裁決書之翌日起20
    日內，向管轄地方法院聲明異議。」此條文中所謂之「處罰
    」，應指包括對受處分人裁處之違規事實是否正當，及裁罰
    所引用之法條是否適當而言，蓋此二者有不可分離之關係，
    即聲明異議應以交通違規行為為標的，非以處罰項目為範圍
    。是本件異議人酒後駕車只有一個交通違規行為，雖異議人
    僅就處罰項目中之罰鍰部分提起異議，其餘部分（吊扣駕照
    及應參加道路交通安全講習部分）並未提及，然此部分與其
    交通違規行為是否存在既無從分離，本院自應併予審理，且
    於對原處分失當時，應自為處分，並就罰鍰、吊照及安全講
    習等處罰效果，宜為一併重新諭知（臺灣高等法院所屬法院
    98年法律座談會刑事類提案第23號研討結果意旨參照）合先
    敘明。
四、次按汽車（含機器腳踏車）駕駛人，駕駛汽車經測試檢定，
    酒精濃度超過規定標準者，處15,000元以上60,000元以下罰
    鍰，並當場移置保管其車輛及吊扣其駕駛執照1 年；汽車駕
    駛人，有第35條第1 項規定之情形，應接受道路交通安全講
    習；汽車駕駛人違反本條例規定，應受吊扣駕駛執照處分，
    於汽車駕駛人係無駕駛執照駕車者，在所規定最長吊扣期間
    內，不得考領駕駛執照，道路交通管理處罰條例第35條第1
    項第1 款、第24條第1 項第2 款、第67條第6 項分別定有明
    文。又一行為同時觸犯刑事法律及違反行政法上義務規定者
    ，依刑事法律處罰之。但其行為應處以其他種類行政罰或得
    沒入之物而未經法院宣告沒收者，亦得裁處之。前項行為如
    經不起訴處分或為無罪、免訴、不受理、不付審理之裁判確
    定者，得依違反行政法上義務規定裁處之，行政罰法第26條
    規定甚明。其立法意旨在於，刑罰與行政罰同屬對不法行為
    之制裁，而刑罰之懲罰作用較強，故一行為同時觸犯刑事法
    律及違反行政法上義務規定時，依刑事法律處罰，即足資警
    惕，實無為一事二罰再處行政罰之必要，且刑事法律處罰，
    由法院依法定程序為之，較符合正當法律程序，應予優先適
    用。準此，如刑事法律處罰與行政處罰之處罰目的、方式均
    相同，而依刑事法律處罰，即足資警惕時，即無再為行政處
    罰之必要。但罰鍰以外之沒入或其他種類行政罰，因兼具維
    護公共秩序之作用，為達行政目的，行政機關仍得併與裁處
    。
五、經查，異議人酒後騎乘車號ZEJ-952 號輕型機車，行經高雄
    縣鳳山市○○路之新竹貨運公司前，經警對其攔停並施以酒
    精濃度檢測，測得異議人呼氣酒精濃度達每公升0.55毫克，
    ，而予以舉發，並由原處分機關即交通部公路總局高雄區監
    理所( 下稱原處分機關) 於99年4 月20日以異議人未領有駕
    照，1 年以內有2 次以上違反道路交通管理處罰條例第35條
    第1 項第1 款等規定為由，裁處罰鍰6 萬元，自裁決日起1
    年內禁止其考領駕駛執照，並施以道安講習等情，有交通部
    公路總局高雄區監理所高監營裁字第裁80-N00000000號違反
    道路交通管理事件裁決書及高雄市政府警察局舉發違反道路
    交通管理事件通知單各1 紙在卷可稽( 原處分機關於98年5
    月21日就上開違規行為所開立之裁決書，經異議人表示未曾
    收受，故原處分機關乃重新掣開本件裁決書予異議人並完成
    送達程序有原處分機關99年8 月3 日高監營字第0990051793
    號函1 紙附卷可稽，故應以上開重新掣開之裁決書作為本件
    聲明異議之標的) ，是異議人於上開時、地駕駛汽車（含機
    器腳踏車）經測試檢定酒精濃度超過規定標準之違規事實，
    應堪認定。茲就原處分所為裁罰是否適法妥當，分別論述如
    下：
  (一)罰鍰部分：
  １、刑事訴訟法第253 條之1 所指之緩起訴處分，其中檢察官
      命被告為金錢給付部分，得為民事強制執行名義，受處分
      人因上開緩起訴處分而剝奪其財產權，且前揭金錢給付義
      務亦具有強制性、懲罰性，雖不若易科罰金係以支付金錢
      作為自由刑之替代，惟經由緩起訴處分條件之履行使其免
      於遭檢察官發動起訴程序，仍具有替代刑罰之效果，廣義
      而言，應屬前揭所稱之「實質刑事法律處罰」，而有行政
      罰法第26條第1 項「一事不二罰」規定之適用。又「緩起
      訴」處分之最終雖使被告免於刑事訴追之效果，與「不起
      訴」處分之效果相同，然觀諸刑事訴訟法第253 條之1 第
      1 項係91年2 月8 日增訂，行政罰法係94年2 月5 日公布
      ，而制定在後的行政罰法第26條第2 項僅臚列「不起訴處
      分或無罪、免訴、不受理、不付審理之裁判確定者」，並
      未將「緩起訴處分」納入。又緩起訴處分既非不能證明行
      為人之犯罪事實，且造成行為人財產減少或義務增加，已
      產生實質刑罰之效果，自與上開行政罰法第26條第2 項列
      舉之不起訴處分等情形迥然有別，仍無從遽為比擬而為相
      同之處置。準此以言，制定在後之行政罰法第26條第2 項
      既未將緩起訴處分列舉其中，本於保障人民基本權及「法
      律明示其一排除其他」之法理暨前揭說明，自不能將條文
      中「不起訴處分」之範圍，擴及於性質並不相同之「緩起
      訴處分」。
  ２、另按於94年12月28日修正公布，並自95年7 月1 日施行之
      道路交通管理處罰條例第35條第8 項規定；「……前項（
      指有酒精濃度超過規定標準而駕駛車輛等情形）汽車駕駛
      人，經裁判確定處以罰金低於本條例第92條第3 項所訂最
      低罰鍰基準規定者，應依本條例裁決繳納不足最低罰鍰之
      部分」，上開道路交通管理處罰條例第35條第8 項之規定
      ，核屬行政罰法第26條第1 項之特別規定。又酒後駕車經
      檢察官為緩起訴處分，並命被告向公益團體捐款或提供義
      務勞務者，被告係履行檢察官為緩起訴處分命令，此等命
      令名義上雖非刑罰，但仍是一種特殊的處遇措施，造成被
      告之財產減少或義務增加，性質上亦屬干預人民自由之處
      分，與刑事制裁無異，實質上為刑事處罰。故檢察官為緩
      起訴處分並命向公益團體捐款者，其捐款解釋上亦屬道路
      交通管理處罰條例第35條第8 項所定之罰金，監理機關雖
      不得再為行政裁罰，惟若行為人所支付之緩起訴處分金，
      未達道路交通管理處罰條例第92條第3 項所訂最低罰鍰基
      準規定者（依違反道路交通管理事件統一裁罰基準表之規
      定，駕駛人違反處罰條例第35條第1 項第1 款之規定，其
      吐氣所含酒精濃度超過每公升0.55毫克以上者，機車之最
      低罰鍰為45,000元，小型車之最低罰鍰為49,500元），依
      該條例第35條第8 項之規定，即須補繳不足最低罰鍰之部
      分，始為適法（臺灣高等法院暨所屬法院97年法律座談會
      刑事類提案第39號研討結果意旨參照）。
  ３、經查，本件異議人因上開酒後駕車之行為，涉犯刑法第18
      5 之3 之公共危險罪，經臺灣高雄地方法院檢察署檢察官
      以96年度偵字第31306 號為緩起訴處分，其期間為1 年，
      異議人應向高雄市觀護志工協進會毒品減害專戶支付罰金
      3 萬元，上開緩起訴處分後經確定，且異議人已於97年3
      月12日支付3 萬元予高雄市觀護志工協進會毒品減害專戶
      完畢，上開緩起訴處分並於98年1 月1 日期滿，惟原處分
      機關就前開同一酒後駕車行為，仍於99年4 月20日對異議
      人裁處罰鍰6 萬元等情，有臺灣高等法院被告前案紀錄表
      、臺灣高雄地方法院檢察署96年度偵字第31306 號緩起訴
      處分書、郵政跨行匯款申請書各1 份及交通部公路總局高
      雄區監理所高監營財字第裁80-N00000000號違反道路交通
      管理事件裁決書1 紙附卷可憑。
  ４、綜上，本件異議人雖於裁決書上所載時、地酒後騎乘輕型
      機車，而有違反道路交通管理處罰條例第35條第1 項第1
      款規定之違規行為，惟異議人上開酒後駕車之行為，係屬
      同時觸犯刑事法律及違反行政法上義務規定之行為，且前
      經緩起訴處分確定，緩起訴期間並已屆滿，異議人確定不
      會再受刑事訴追及處罰。又本件異議人違規日期在96年10
      月19日，在道路交通管理處罰條例第35條第8 項規定修正
      生效後，而異議人前已給付3 萬元予高雄市觀護志工協進
      會毒品減害專戶，已產生實質刑罰之效果，則揆諸上開行
      政罰法第26條、道路交通管理處罰條例第35條第8 項規定
      與前揭說明，原處分機關對異議人上開酒後駕車之違規行
      為，就裁處罰鍰部分，即應扣除異議人依檢察官緩起訴處
      分支付之3 萬元，而就差額部分即3 萬元予以裁罰〔6000
      0(元)-30000(元)=30000(元) 〕。是原處分機關就裁處異
      議人罰鍰6萬元部分，尚有未洽。
  (二)吊扣駕駛執照部分：
    按道路交通管理處罰條例第68條於94年12月14日修正公布，
    並於95年3 月1 日施行，而修正前規定：「汽車駕駛人，因
    違反本條例及道路交通安全規則之規定，受吊扣或吊銷駕駛
    執照處分時，吊扣或吊銷其持有各級車類之駕駛執照」，修
    正後規定：「汽車駕駛人，因違反本條例及道路交通安全規
    則之規定，受吊銷駕駛執照處分時，吊銷其持有各級車類之
    駕駛執照」。觀其修法意旨，係以「原條文將違規駕駛人所
    持有之各級車類駕駛執照一併吊扣或吊銷，失之過酷，影響
    人民工作及生活甚鉅」為由，而刪除吊扣駕駛人駕駛執照時
    ，應吊扣駕駛人持有各級車類駕駛執照之規定。是依現行道
    路交通管理處罰條例，已無得吊扣駕駛人所持有他級駕駛執
    照之依據存在，從而，於為吊扣駕駛執照之處分時，自僅得
    吊扣駕駛人違規時所駕駛該級車類之駕駛執照，以限制其繼
    續駕駛該級車類行駛道路之權利，若駕駛人並無該級車類之
    駕駛執照，即無從執行吊扣駕駛執照之處分，而僅係是否有
    道路交通管理處罰條例第67條第6 項規定之適用，禁止其於
    一定期間內考領駕駛執照之問題。另按道路交通管理處罰條
    例第67條第6 項規定：「汽車駕駛人違反本條例規定，應受
    吊扣駕駛執照處分，於汽車駕駛人係無駕駛執照駕車者，在
    所規定最長吊扣期間內，不得考領駕駛執照」，足見道路交
    通管理處罰條例就無駕駛執照駕車而應受吊扣駕駛執照處分
    之情形，已另設有禁止考領駕駛執照之處罰方式。經查，本
    件異議人於違規時並未持有普通輕型機車駕駛執照，且其考
    領之重型機車駕駛執照業於94年6 月28日因酒駕一案註銷，
    之後即未再考領任何駕照一情，有證號查詢機車駕駛人資料
    表及本院公務電話紀錄各1 紙在卷可憑，是無從予以吊扣異
    議人之輕型機車駕駛執照，揆諸前揭條文意旨，即應依道路
    交通管理處罰條例第67條第6 項規定，依法禁止其於1 年內
    考領普通輕型機車駕駛執照。查原處分主文欄雖明載「…自
    99 年4月20日( 裁決日) 起1 年內不得考領駕駛執照…」等
    語，惟漏未載明禁止考領之駕駛執照種類名稱，自與「違反
    道路交通管理事件統一裁罰基準及處理細則」第43條第2 項
    第3 款「違反道路交通管理事件裁決書處罰主文欄，應依基
    準表記明處罰種類，並『記明應受吊扣駕駛執照之名稱』之
    規定相違，是其主文欄此部分之記載未臻明確，於法容有未
    洽。
  (三)道路交通安全講習部分：
    道路交通安全講習為罰鍰以外之其他種類之行政罰，兼具維
    護公共秩序之作用，為達行政目的，衡諸行政罰法第26條第
    1 項但書規定及前揭第四點說明，原處分機關仍得予以裁處
    ，並未違反「一事不二罰」規定，就此部分之裁處並無違誤
    ，附予敘明。
六、綜上所述，原處分機關對異議人裁處應接受道路交通安全講
    習部分，固依法有據。然原處分機關對異議人科處罰鍰6 萬
    元及禁止考領駕駛執照部分，既有上述未洽之處，則異議人
    本件聲明異議，為有理由，自應由本院將原處分予以撤銷，
    並依道路交通管理處罰條例第35條第1 項第1 款、第8 項、
    第67條第6 項、第24條第1 項第2 款規定，自為裁定如主文
    第2 項所示，以資適法。
據上論斷，應依道路交通案件處理辦法第20條前段，道路交通管
理處罰條例第35條第1 項第1 款、第8 項、第67條第6 項、第24
條第1 項第2 款，裁定如主文。
中    華    民    國    99    年    9     月    15    日
                  交通法庭    法  官  謝琬萍
上正本證明與原本無誤。
如不服本裁定，應於收受送達後5 日內向本院提出抗告狀。
中    華    民    國    99    年    9     月    15    日
                              書記官  董明惠

司法院資訊處製作；財團法人民間司法改革基金會備份。
